【裁判字號】    97,上,222
【裁判日期】    970603
【裁判案由】    返還買賣價金
【裁判全文】
臺灣高等法院民事判決                 97年度上字第222號
上  訴  人  甲○○
訴訟代理人  邱清銜律師
被  上訴人  乙○○
上列當事人間請求返還買賣價金事件，上訴人對於中華民國96年
12月13日臺灣桃園地方法院96年度訴字第876 號第一審判決提起
上訴，本院於97年5 月20日言詞辯論終結，判決如下：
    主      文
上訴駁回。
第二審訴訟費用新台幣伍萬仟肆佰柒拾伍元由上訴人負擔。
    事實及理由
一、上訴人主張：兩造於民國85年7 月20日簽訂房屋土地預定買
    賣合約書所有權讓渡書（下稱系爭讓渡書），由被上訴人將
    於82年12月6 日向訴外人祥生建設股份有限公司（下稱祥生
    公司）所承購，坐落桃園縣中壢市○○段1507、1508、1509
    、1509-2（原審誤為1509-1）地號土地（嗣經合併分割，改
    為同段1500-2 地號），及其上案名為福龍東帝金店別墅A區
    第18棟即建號為同段2556號、門牌號碼為桃園縣中壢市○○
    路279 號之房屋乙戶（下稱系爭房地）讓渡與上訴人，讓渡
    價金新台幣（下同）3,500,000元，上訴人已依約付訖，屢
    向被上訴人請求交付系爭房地，惟被上訴人均以與祥生公司
    間存有糾紛，要求寬限時間，迄今竟已逾10餘年。詎上訴人
    日前委託律師發函催告被上訴人履約未果時，赫然發現系爭
    房地產權已移轉至訴外人盛強建材有限公司（下稱盛強公司
    ）名下，被上訴人已陷於給付不能之情況，上訴人並以本件
    支付命令聲請狀繕本送達被上訴人視為解除買賣契約之通知
    ，爰依民法第259 條之規定，請求被上訴人返還讓渡價金
    3,500,000元及自85年7月20日起算之法定遲延利息。又上訴
    人係以3,500,000元向被上訴人購買系爭房地，因祥生公司
    尚未將系爭房地過戶予被上訴人，經取得祥生公司之同意，
    約定屆時由祥生公司將系爭房地直接過戶予上訴人，且由上
    訴人負責繼續繳付尾款，訴外人即祥生公司之負責人陳進漢
    業經承諾代被上訴人申辦抵押貸款12,500,000元，被上訴人
    亦向上訴人保證可貸得該金額，惟嗣後僅能貸得7,500,000
    元，被上訴人自應對上訴人負給付不能責任等情。並上訴聲
    明：(一)原判決廢棄。(二)被上訴人應給付上訴人3,500,000元
    ，及自85年7 月20日起至清償日止，按年息百分之五計算之
    利息。
二、被上訴人則以：其前於82年12月6 日與祥生公司簽訂土地及
    房屋預定買賣契約書，向祥生公司購買系爭房地，總價金為
    19,000,000元，並約定委託代辦貸款12,500,000元，被上訴
    人已繳付自備款5,420,000元。嗣兩造於85年7月20日簽訂系
    爭讓渡書，將被上訴人與祥生公司間之買賣契約讓與上訴人
    ，讓渡價金為3,500,000元，且約定除日後系爭房地所有權
    及被上訴人讓渡前已繳付之自備款暨與前手間之買賣契約書
    權利均歸上訴人所有外，另約定上訴人如移轉系爭房地或再
    轉售予第三人時，上訴人應補足被上訴人已繳自備款與讓渡
    價金之差額即1,920,000元予被上訴人，此依系爭讓渡書第
    3 條之約定業經祥生公司同意，系爭讓渡書即生法律效力，
    祥生公司承諾俟系爭房屋坐落土地畸零地完成土地登記時，
    將移轉系爭房地所有權予上訴人，顯然被上訴人已將其與祥
    生公司間之買賣契約權利讓與上訴人並即生效力，該買賣契
    約衍生之糾紛與被上訴人無關，上訴人所為本件訴求欠缺法
    律保護要件。又祥生公司及盛強公司曾與上訴人商議，減收
    總價款580,000元，再支付13,000,000元之尾款後，即可將
    系爭房地所有權移轉登記至上訴人名下，惟該協議未成立，
    且上訴人復無法在期限內補齊未能全額貸款之差額，故上訴
    人無法取得系爭房地所有權，非可歸責被上訴人，上訴人應
    向祥生公司求償等語置辯。並答辯聲明：上訴駁回。
三、兩造不爭執之事實：
  (一)被上訴人於82年12月6日與祥生公司分別簽訂土地預定買賣
    契約書、房屋預定買賣契約書，向祥生公司購買系爭房地，
    ，土地部分之價款為13,300,000元，房屋部分之價款為
    5,700,000元，總價金為19,000,000元，被上訴人復與祥生
    公司之負責人陳進漢簽訂代辦貸款委託授權書，就土地部分
    委託向金融機構申請抵押借款8,750,000元，就房屋部分則
    申請抵押借款3,750,000元，共計12,500,000元，被上訴人
    已繳付自備款5,420,000元等情，有各該契約書、授權書等
    影本在卷可稽（見原審卷第7至24頁）。
  (二)兩造於85年7 月20日簽訂系爭讓渡書，由被上訴人將於82年
    12月6 日向祥生公司所承購之系爭房地讓渡與上訴人，讓渡
    價金3,500,000元，上訴人已依約付訖等情，有房屋土地預
    定買賣合約書所有權讓渡書、收據等影本附卷足憑（見原法
    院96年度促字第18047號卷第5、6頁）。
四、上訴人主張其係以3,500,000元向被上訴人購買系爭房地，
    因祥生公司尚未將系爭房地過戶予被上訴人，經取得祥生公
    司之同意，約定屆時由祥生公司將系爭房地直接過戶予上訴
    人，且由上訴人負責繼續繳付尾款，祥生公司之負責人陳進
    漢業經承諾代被上訴人申辦抵押貸款12,500,000元，被上訴
    人亦向上訴人保證可貸得該金額，惟嗣後僅貸得7,500,000
    元，被上訴人自應對上訴人負給付不能責任云云。惟為被上
    訴人所否認，並以前詞置辯。查：
  (一)按解釋契約，固須探求當事人立約時之真意，不能拘泥於契
    約之文字，但契約文字業已表示當事人真意，無須別事探求
    者，即不得反捨契約文字而更為曲解（最高法院17年上字第
    1118號判例要旨參照），故探求契約當事人之真意，應通觀
    契約全文，依誠信原則，從契約之主要目的及經濟價值等作
    全盤之觀察，若契約文字，有辭句模糊，或文意模稜兩可時
    ，固不得拘泥於所用之辭句，但解釋之際，並非必須捨辭句
    而他求，倘契約文字業已表示當事人真意，無須別事探求者
    ，即不能反捨契約文字更為曲解。查系爭讓渡書係載明：「
    立房屋土地買賣合約所有權讓渡書人：讓渡人（以下簡稱甲
    方）乙○○、讓受人（以下簡稱乙方）甲○○。一讓渡標的
    物福隆東帝金店別墅，座落於中壢市○○段一五○七、一
    五○八、一五○九、一五○九之二等四筆地號上之房屋A 區
    第十八棟透天厝乙戶，建造面積約八十坪。福龍東帝金店
    別墅，座落於中壢市○○段一五○七、一五○八、一五○九
    、一五○九之二等四筆土地A 區第十八棟房屋基地（座）落
    之土地約二十三坪。（詳如前手乙○○、祥生建設股份有限
    公司之合約書，甲方乙○○已付建商自備款伍佰肆拾貳萬元
    正）。二甲方願以新台幣佰伍拾萬元讓渡乙方，日後甲方
    所有產權及甲方讓渡前所繳之自備款全數，及前手之買賣合
    約書為乙方所有，甲方並放棄先訴之抗辯權，經甲乙雙方同
    意，恐空口無憑，特立此約一式二份甲乙雙方各執乙份。（
    乙方如出售此房屋，應補足甲方已付建商自備款與讓渡款之
    差額）。三依前手房屋預定買賣合約書第七條之規定，已經
    得到祥生建設股份有限公司之同意，甲方讓渡乙方，此讓渡
    書即日生法律之效力。讓渡人：乙○○‧‧‧讓受人：甲○
    ○‧‧‧建商：祥生建設股份有限公司、會同同意陳進漢‧
    ‧‧」等語（見原法院96年度促字第18047號卷第5頁），據
    上訴人之訴訟代理人於原審陳稱：「（法官問：讓渡書讓渡
    的標的為何？）依讓渡書第二條前項記載，應是讓渡被告（
    即被上訴人）與建商的買賣契約」等語（見原審卷第40、41
    頁），則系爭讓渡書之文字業已表示當事人真意，揆之上開
    判例意旨，自不能反捨文字之記載而別事他求，應認被上訴
    人係將其與祥生公司於82年12月6 日就系爭房地所簽訂之買
    賣契約書所生法律上地位概括移轉予上訴人承受。上訴人雖
    主張被上訴人於93年間尚以祥生公司負責人陳進漢未將系爭
    房地過戶而提起詐欺告訴，顯見斯時被上訴人係認為與祥生
    公司仍有買賣契約關係存在，並無轉讓契約權利予上訴人之
    意思云云，惟刑事告訴之提出僅係被上訴人懷疑陳進漢涉有
    犯罪行為之救濟方式，尚難據此推認被上訴人於85年間簽訂
    系爭讓渡書時之真意，而為有利於上訴人之認定。
  (二)按當事人之一方將其因契約所生之權利義務，概括的讓與第
    三人承受者，係屬契約承擔，與單純的債權讓與不同，非經
    他方之承認，對他方不生效力（最高法院73年台上字第1573
    號判例要旨參照）。契約承擔之效力發生後，讓與人即脫離
    原有契約關係，而由他方當事人與承受人繼續維持契約關係
    。至契約承擔以前之債務是否仍應由讓與人繼續負清償之責
    ，抑或由承受人承擔，應依當事人訂約之本旨決定，如契約
    未曾訂定，則應解為由承受人承擔原契約所生之一切權利及
    義務，讓與人自契約之承擔發生效力時起即無契約之權利義
    務關係。查兩造於85年7 月20日簽訂系爭讓渡書，由被上訴
    人將其與祥生公司於82年12月6 日就系爭房地所簽訂之買賣
    契約書所生法律上地位概括移轉予上訴人承受，已如前述，
    則系爭讓渡書究其性質，應屬「契約承擔」契約，該契約既
    經兩造會同祥生公司簽訂，祥生公司復即為同意之表示，揆
    之上開說明，被上訴人應自系爭讓渡書簽訂且發生效力之日
    起即脫離與祥生公司間之買賣關係，參以上訴人所提「民事
    上訴狀」之上訴理由第二點載明：「‧‧‧蓋以其一、被上
    訴人當初向上訴人表示要出售伊現所居住之福龍東帝別墅房
    地，經上訴人親自到場確認該被上訴人居住之房地，及被上
    訴人願意降價下，上訴人方同意以350 萬元向被上訴人購買
    ，僅因被上訴人表示建商祥生公司之產權未過戶與伊，故在
    取得祥生公司同意下，被上訴人要求屆時由祥生公司直接過
    戶與上訴人，並約定由上訴人負責繳清積欠祥生公司之尾款
    ，及訂立貸款金額應可貸得1,250萬元整等條件。‧‧‧」
    等語，足徵系爭房地尾款之繳付義務亦已移轉由上訴人承受
    ，則被上訴人自系爭讓渡書發生效力時起就系爭房地即無契
    約上之權利義務，上訴人主張兩造簽訂系爭讓渡書後，發生
    系爭房地之貸款成數不足之情形，被上訴人即應負給付不能
    之責任，上訴人自得解除契約云云，洵屬無據。
五、綜上所述，上訴人依民法第259 條之規定，請求被上訴人給
    付3,500,000元，及自85年7月20日起至清償日止，按年息百
    分之五計算之利息，為無理由，不應准許。原審為上訴人敗
    訴之判決，並無違誤。上訴意旨指摘原判決不當，求予廢棄
    改判，為無理由，應予駁回。
六、本案事證已臻明確，兩造其餘主張、陳述及所提之證據，經
    審酌後認與判決結果不生影響，爰不一一論述，附此敘明。
七、據上論結，本件上訴為無理由，爰依民事訴訟法第449 條第
    1 項、第78條，判決如主文。
中    華    民    國    97    年    6     月    3     日
                    民事第四庭
                        審判長法  官  張劍男
                              法  官  翁昭蓉
                              法  官  陳昆煇
正本係照原本作成。
如不服本判決，應於收受送達後20日內向本院提出上訴書狀，其
未表明上訴理由者，應於提出上訴後20日內向本院補提理由書狀
（均須按他造當事人之人數附繕本）上訴時應提出委任律師或具
有律師資格之人之委任狀；委任有律師資格者，另應附具律師資
格證書及釋明委任人與受任人有民事訴訟法第466條之1第1項但
書或第2項（詳附註）所定關係之釋明文書影本。
中    華    民    國    97    年    6     月    4     日
                              書記官  鐘秀娥
附註：
民事訴訟法第466條之1（第1項、第2項）：
對於第二審判決上訴，上訴人應委任律師為訴訟代理人。但上訴
人或其他法定代理人具有律師資格者，不在此限。
上訴人之配偶、三親等內之血親、二親等內之姻親，或上訴人為
法人、中央或地方機關時，其所屬專任人員具有律師資格並經法
院認為適當者，亦得為第三審訴訟代理人。


司法院資訊處製作；財團法人民間司法改革基金會備份。
